【裁判字號】    90,自,142
【裁判日期】    900727
【裁判案由】    詐欺
【裁判全文】
臺灣臺中地方法院刑事判決                            九十年度自字第一四二號
    自  訴  人  乙○○
    被      告  丁○○
    選任辯護人  曾耀聰
右列被告因詐欺案件，經自訴人提起自訴，本院判決如左：
    主  文
丁○○無罪。
    理  由
一、自訴意旨略以：被告丁○○於民國（下同）八十七年間，向自訴人訛稱：要創立
    優美融資公司，招募自訴人投資，股份金額為新台幣（下同）一百萬元等語，自
    訴人不疑有詐乃如數給與之，但自訴人交款後，隔月被告竟稱：投資款已遭股東
    侵吞，只願基於道義上責任歸還一半金額五十萬元，並書立協議書給自訴人，且
    簽發發票人優美欣企業股份有限公司（負責人為被告丁○○，下稱優美新公司）
    、付款人亞太商業銀行儲蓄部、票載日期八十八年十一月二十五日、面額十萬元
    ，票載日其八十九年十一月二十五日、面額二十萬元，票載日期九十年十一月二
    十五日、面額二十萬元之支票三張給自訴人，惟八十九年十一月二十五日之支票
    屆期因存款不足且該帳戶已成為拒絕往來戶而遭退票，因認被告涉犯有刑法第三
    百三十九條第一項之詐欺罪嫌。
二、按犯罪應依證據認定之，無證據不得推定其犯罪事實，刑事訴訟法第一百五十四
    條定有明文。又刑法第三百三十九條第一項詐欺罪之成立，以意圖為自己或第三
    人不法之所有，以詐術使人將本人或第三人之物交付為要件，若無不法所有之意
    圖、而所用之方法不能認為係屬詐術，亦不致使人陷於錯誤，即不構成該罪（最
    高法院四十六年台上字第二六０號判例參照）。訊據被告丁○○否認有何犯行，
    辯稱：伊在八十七年間並沒有收到自訴人的一百萬元，也沒有邀自訴人投資成立
    公司，會寫協議書給自訴人，是因八十四年或八十五年間伊與自訴人有金錢往來
    ，在八十五年間結算後伊尚欠自訴人一百多萬元，而當時案外人甲○○（已歿）
    也欠伊一百多萬元，所以伊等三人便協議自訴人還伊支票，改由甲○○付款一百
    多萬元給自訴人，然因甲○○在八十七年間死亡，但甲○○欠自訴人的錢沒有還
    清，自訴人當時說還差一百萬元，所以伊才寫協議書給自訴人，基於道義責任還
    五十萬元給自訴人，後伊有還九萬元給自訴人等語。經查：（一）自訴人乙○○
    於本院九十年七月十八日審理中雖指稱：甲○○所欠的錢與丁○○所欠的錢是不
    同一筆云云。惟查自訴人乙○○於本院九十年三月十六日訊問時指稱：因丁○○
    在八十七年三、四月間，在優美新公司裏，被告丁○○直接找伊談設立融資公司
    的事情，伊拿現金一百萬元給被告，當時被告有簽一張本票給伊，但投資後，約
    事隔一個月，資金被另一名股東甲○○拿走，經伊與丁○○協商，被告才同意寫
    協議書，要還伊五十萬元，丁○○把本票拿回去，又改開三張支票給伊，但沒有
    兌現，其中一張十萬元支票拿回去換另一張九萬元支票則有兌現，其他支票則沒
    有兌現等語；又證人即自訴人之夫丙○○於本院九十年七月十八日審理中則證稱
    ：伊知道伊之妻乙○○投資優美公司，乙○○投資的錢是伊與乙○○所共有，伊
    有經由丁○○之介紹認識甲○○，而原先被告丁○○欠伊一百三十萬元，後來債
    權移轉至甲○○，甲○○有還了一些，僅欠一百萬元，而該一百三十萬元與本案
    是同一筆債務延續，最後甲○○所欠的一百萬元，就是伊之妻本案所告的投資款
    一百萬元，這是因甲○○沒有還清楚，且錢原本是丁○○借的，所才又來告丁○○，而甲○○死後，丁○○有說基於道義責任要還五十萬元，但也沒有還清等語
    ；再者，甲○○於八十七年七月十一日經發現他殺死亡（臺灣臺中地方法院檢察
    署八十七年度相字第一０一八號卷），警方就與甲○○有關之相關人士調查製作
    筆錄，其中丙○○於八十七年七月十四日警訊中陳稱：（問：死者生前有無與你
    有財務上糾紛？）因丁○○於八十五年間欠伊一百三十萬元，而死者亦欠丁○○
    一百三十萬元，遂將欠伊款項債務人移轉成死者（伊因死者於債權移轉時，有二
    棟房屋及汽車一輛，就同意債權移轉），移轉時為八十五年十一月三十日，而於
    還錢至一百萬元時，於八十六年九月一日，由死者邀集債權人至大新路召開債務
    和解會議等語（該筆錄附上開相驗卷第五三頁至第五五頁）；另依卷附自訴人所
    提出八十七年九月二十四日被告所書寫之協議書所載：「立書人丁○○（以下簡
    稱甲方）；乙○○（以下簡稱乙方）雙方茲就第三人甲○○積欠乙方新台幣（以
    下同）壹佰萬元整之事宜協議如后：一、甲方基於道義上責任，同意代甲○○支
    付伍拾萬元整於乙方。‧‧‧」等語。則上揭證人丙○○所述與協議書所載，經
    核與被告丁○○前揭所辯相符，足證本件自訴人於自訴狀所述之一百萬元投資款
    ，應係如被告丁○○所辯係八十五年間其所積欠自訴人之債務之延續，而非如自
    訴人所稱係八十七年間投資被告之融資公司之投資款，且亦非如自訴人事後所述
    甲○○之欠款與丁○○之欠款係不同筆之欠款等情，應足認定，本上所述，可知
    自訴人於自訴狀指述被告係以要成立優美融資公司為由，招募自訴人人投資一百
    萬元云云，顯與事實不符。本上所述，自難認被告丁○○就該欠款，對自訴人有
    何施用詐術之行為，而不得繩其以詐欺罪責。（二）本案於八十五年間被告丁○○既與自訴人乙○○（及其夫丙○○）、甲○○三人共同合意將丁○○所積欠自
    訴人之債務，移轉由甲○○承擔，則自斯時起，被告與自訴人彼此間即就該一百
    三十萬元之欠款，即不存在任何債權債務關係，依法自訴人僅得向債務承擔人甲○○請求清償欠款，而不得再對被告丁○○有所主張，雖甲○○日後身亡，尚有
    一百萬元之欠款未及清償，然依法自訴人仍僅得自甲○○之遺產或甲○○之法定
    繼承人求償，而不得向被告請求代償剩餘之一百萬元欠款，雖事後被告同意就甲○○未清償之一百萬元欠款，代償五十萬元給自訴人，惟該代償協議，並非被告
    之法律上義務，且依法被告對自訴人就該甲○○所積欠之一百萬元欠款，本已無
    任何清償義務，今其出面表示願代支付五十萬元並簽寫協議書給自訴人，自訴人
    並未因此交付任何財物給被告（或他人），且亦無因受騙而財物受損之情事，則
    縱使被告日後未能遵守該協議內容如數支付五十萬元給自訴人，亦僅係自訴人得
    否持該協議書本諸民事法律關係請求被告履行協議之民事問題，尚與刑事詐欺無
    涉。（三）此外，復查無其他任何之積極證據，足資證明被告確有自訴人所指之
    犯行存在，自屬不能證明被告犯罪，揆諸首揭說明，應諭知被告無罪之判決。
據上論斷，應依刑事訴訟法第三百四十三條、第三百零一條第一項，判決如主文。
中      華      民      國      九十      年      七    月    二十七    日
                                          法  官  李  悌  愷
右正本證明與原本無異。
如不服本判決，應於送達後十日內向本院提出上訴狀（須附繕本），上訴於台灣高等
法院台中分院。
                                          書記官
中      華      民      國      九十      年      七    月    二十七    日


司法院資訊處製作；財團法人民間司法改革基金會備份。
